臺灣高等法院臺南分院刑事判決
111年度上訴字第164號
上  訴  人  臺灣嘉義地方檢察署檢察官
被      告  蔡廉尉


上列上訴人因被告誣告案件，不服臺灣嘉義地方法院110年度訴
字第507號中華民國110年12月17日第一審判決（起訴案號：臺灣
嘉義地方檢察署110年度偵字第6318號），提起上訴，本院判決
如下：
    主  文
上訴駁回。
    理  由
一、公訴意旨略以：被告蔡廉尉因有資金需求，故於民國109年5
    月20日透過被害人賀緯凱介紹向證人林煌連購買車牌號碼00
    0-0000號自用小客車（下稱A車），以A車成功貸得新臺幣（
    下同）60萬元，扣除購車價金獲取10萬元，而被告為獲取資
    金始購入A車，本無使用A車之意，遂未取回A車而交由證人
    林煌連保管。於109年11月間被告因無力再負擔車貸且尚積
    欠賀緯凱款項，便委託被害人尋找買家欲以權利車方式轉賣
    A車，被害人即於109年12月7日14時30分許，與被告、買家
    證人吳境勳之代理人侯宏昆相約在被告位於嘉義市○區○○路0
    段住處，由被告、證人侯宏昆簽立A車之汽車讓渡書，證人
    侯宏昆並當場欲交付9萬元與被告，被告則要求證人侯宏昆
    將9萬元逕交與被害人，於同日15時許，再由證人林煌連交
    付A車及鑰匙與證人侯宏昆。詎被告於同日晚間即反悔以權
    利車方式轉賣A車，並要求被害人轉告證人侯宏昆此事，證
    人侯宏昆要求被告返還價金9萬元後便會交還A車，惟被告無
    力返還價金，亦無資力繼續繳納車貸，竟意圖使被害人受刑
    事處分而基於誣告之犯意，於110年1月19日16時7分許，前
    往嘉義市政府警察局第一分局北鎮派出所，向有偵查犯罪權
    限之所內警員，捏造其向被害人購買A車，但被害人遲拒不
    交付A車等情節，誣指被害人涉嫌侵占犯嫌，並對被害人提
    出刑事告訴，且在犯罪嫌疑人指認表指認被害人，使警察開
    始偵辦被害人所涉之犯行。嗣承辦本案的警察通知證人林煌
    連、侯宏昆到場製作警詢筆錄後，始知被害人未曾保管過A
    車，而循線查獲，因認被告涉犯刑法第169條第1項之誣告罪
    嫌等語。
二、關於證據能力，刑事訴訟法第154條第2項、第310條第1款明
    定「犯罪事實應依證據認定之，無證據不得認定犯罪事實。
    」、「有罪之判決書，應於理由內記載認定犯罪事實所憑之
    證據及其認定之理由。」，而犯罪事實之認定，係據以確定
    具體的刑罰權之基礎，自須經嚴格之證明，故其所憑之證據
    不僅應具有證據能力，且須經合法之調查程序，否則即不得
    作為有罪認定之依據。倘法院審理之結果，認為不能證明被
    告犯罪，而為無罪之諭知，即無前揭第154條第2項所謂「應
    依證據認定」之犯罪事實之存在。因此，同法第308條前段
    規定，無罪之判決書只須記載主文及理由。而其理由之論敘
    ，僅須與卷存證據資料相符，且與經驗法則、論理法則無違
    即可，所使用之證據亦不以具有證據能力者為限，即使不具
    證據能力之傳聞證據，亦非不得資為彈劾證據使用。本院既
    認公訴人所提出之證據均不能為被告犯罪之證明，依上開說
    明，自無就各該證據之證據能力逐一論述說明必要，合先敘
    明。
三、認定犯罪事實所憑之證據，雖不以直接證據為限，間接證據
    亦包括在內，惟無論直接或間接證據，其為訴訟上之證明，
    須於通常一般之人均不致於有所懷疑，而得確信其為真實之
    程度者，始得據為有罪之認定，倘其證明尚未達到此一程度
    ，而有合理性懷疑之存在，無從為有罪之確信時，自應為被
    告無罪之判決。況刑事訴訟法第161條第1項規定檢察官就被
    告犯罪事實，應負舉證責任，並指出證明之方法，因此，檢
    察官對於起訴之犯罪事實，應負提出證據及說服之實質舉證
    責任，倘其所提出之證據，不足為被告有罪之積極證明，或
    其指出證明之方法，無從說服法院以形成被告有罪之心證，
    基於無罪推定之原則，自亦應為被告無罪之諭知（最高法院
    76年台上字第4986號、92年台上字第128號判決意旨可資參
    照）。
四、再誣告罪之成立以意圖他人受刑事處分或懲戒處分，而為虛
    偽之告訴、告發、報告者為要件。所謂虛偽係指明知無此事
    實而故意捏造者而言，若告訴人誤認有此事實或以為有此嫌
    疑，自不得指為虛偽，即難科以本罪。又誣告罪之成立，須
    其申告內容完全出於憑空捏造，若所告尚非全然無因，衹因
    缺乏積極證明致被誣告人不受訴追處罰者，尚難遽以誣告論
    罪（最高法院40年台上字第88號、43年台上字第251號判決
    意旨參照）。綜上可知，所謂虛構事實，係指明知無此事實
    ，而故意捏造者而言，若係出於誤信、誤解、誤認或懷疑有
    此事實，或對其事實誇大其詞，或資為其訟爭上之攻擊或防
    禦方法，或其目的在求判明是非曲直者，固均不得謂屬誣告
    ，即其所申告之事實，並非完全出於憑空捏造，或尚非全然
    無因，而僅係不能積極證明為犯罪，或因證據不充分，致受
    誣告人不受追訴處罰者，亦不成立誣告罪。又若檢察官無法
    舉出積極確證以證明被告具有誣告之主觀犯意，法院自得逕
    行判決無罪，毋庸贅行論究被告之行為是否該當於誣告之客
    觀要件。至於該主觀犯意存否之認定，除非被告自白，當依
    其人之教育程度、專業素養、社會經驗等客觀事實，作為判
    斷標準，於非屬法律專業人士時，僅能依憑一般非法律人之
    認知水準，公允評斷。從而，非嫻熟法律之人，出於誤認或
    懷疑，或其目的在求判明是非曲直，提出申告，訴請追究刑
    責，既非故意虛捏事情，即其所申告之事實，並非完全出於
    憑空捏造或尚非全然無因，自應認其缺乏誣告之主觀犯意，
    不能逕以誣告罪相繩（最高法院108年度台上字第3854號判
    決意旨參照）。
五、公訴意旨認被告有上開誣告犯行，係以被告之供述、被害人
    之指訴、證人即經營○○車行之林煌連、證人即辦理車貸之吳
    昆穎、證人即購買A車權利之吳境勳、證人即代理證人吳境
    勳辦理A車權利讓渡之侯宏昆之證述、汽車讓渡書影本、被
    告簽立汽車讓渡書之照片1張等為主要論據。訊據被告固坦
    承有取得貸款之需求，而透過被害人介紹購得A車並辦理貸
    款，後經由被害人之介紹，以9萬元之代價，將A車以權利車
    方式出售，9萬元則交付被害人。其嗣後反悔以此方式出售A
    車，並通知被害人請被害人將9萬元返還證人侯宏昆，及返
    回A車，嗣因被害人未將9萬元返還侯宏昆，A車遭侯宏昆出
    賣他人，被告遂於110年1月19日至派出所對被害人提起侵占
    告訴等情，然堅詞否認有何誣告犯行，辯稱：我沒有誣告賀
    緯凱，他確實有侵占我的車子、錢，所以我才去告他。我沒
    有實際去看車，是賀緯凱拍照給我看，我也沒有使用A車，
    不知道何人使用A車。貸款60萬元，每月要繳1萬5千元，要
    付4年，109年底陸續收到罰金（指違規罰鍰），才想說把車
    子賣掉，想以正常方式買賣過戶，我的認知是交給車行賣，
    請侯宏昆將9萬元價金交付賀緯凱，是要賀緯凱幫我把A車賣
    掉，連貸款一起清償，後來一直聯絡不上賀緯凱，才去警局
    報案，我是要討回公道等語。
六、經查：
　㈠被告前因有資金需求，欲以購車方式取得貸款，於109年5月2
    0日經由被害人之介紹，向任職○○車行之林煌連購買A車，並
    以A車貸得60萬元，期間因被告並無使用A車之意，故A車均
    置於○○車行。嗣被告為解決車貸問題，遂經由被害人之建議
    ，以權利車方式讓渡A車權利。被害人於同年12月7日14時30
    分許，約同被告、侯宏昆在被告位於嘉義市○區○○路0段住處
    樓下，由被告、侯宏昆簽立A車之權利讓渡書，侯宏昆並當
    場欲交付價金9萬元與被告，被告則要侯宏昆逕將9萬元交與
    被害人，同日15時許，由林煌連交付A車及鑰匙與侯宏昆。
    嗣被告於同日晚間即反悔以權利車方式讓渡A車，要求被害
    人告知侯宏昆此事，侯宏昆即向被告表示待返還價金9萬元
    後，即將A車返還被告。然被告或被害人均未將9萬元交與侯
    宏昆，被告因此未能取回A車。被告遂於110年1月19日16時7
    分許，至嘉義市政府警察局第一分局北鎮派出所，向員警表
    明其購買之A車不知去向，欲向被害人討回A車，而對被害人
    提起侵占之告訴。嗣被害人被訴侵占犯嫌，經臺灣嘉義地方
    檢察署（下稱嘉義地檢署）檢察官為不起訴處分確定等節，
    業據被告於警詢、偵查、原審及本院審理時自陳在卷（嘉市
    警一偵字第1100000921號卷〈下稱警一卷〉第7至8、11至12頁
    ，嘉市警一偵字第1100004866號卷〈下稱警二卷〉第1至14頁
    ，110年度偵字第1900號卷〈下稱偵一卷〉第29至31頁、第95
    至99頁，原審卷第35至36頁、第57至59、68、74至75頁，本
    院卷第57、100至104頁），核與被害人賀緯凱於警詢、證人
    林煌連、侯宏昆、吳昆穎（辦理A車貸款業務）於警詢及偵
    查、證人即陪同被告至警局報案之王美晶於警詢及原審審理
    時、證人吳境勳於偵訊時之證述，大致相符（證人賀緯凱部
    分：警一卷第1至3頁，警二卷第12至15，偵一卷第97至99頁
    ；證人林煌連部分：警二卷第17至19頁；證人侯宏昆部分：
    警二卷第21至24頁，偵一卷第89至93頁；證人吳昆穎部分：
    警二卷第26至28頁；證人王美晶部分：警二卷第30至32頁，
    原審卷第60-68頁）。並有A車車輛詳細資料報表（警一卷第
    19頁）、嘉義市政府警察局第一分局北鎮派出所受理各類案
    件紀錄表（報案人：蔡廉尉，警一卷第21頁）、嘉義市政府
    警察局車輛協尋電腦輸入單（警一卷第23、25頁）、汽車讓
    渡書、證人吳境勳名片及身分證影本、交通管理事件裁決書
    （警二卷第36至42頁）、嘉義地檢署檢察官110年度偵字第1
    900號不起訴處分書（偵一卷第105至107頁）附卷可查，此
    部分事實堪可認定。　
　㈡本件被告購買A車，至嗣後將A車以權利車方式出售，被告均
    係委由被害人處理：
　⒈被告於警詢陳稱：我向賀緯凱買了A車後，他一直都沒有將車
    輛交給我，後來我向他要回車輛時，他都一直避不見面。因
    為剛買車的時候還有另外一台代步車，而且賀緯凱說放在車
    行或許會有其他人買，所以我才沒有去把A車開回來，後來
    車行的人確實有跟我聯絡請我去開車，我想說車子不是說要
    放在車行看會不會有其他人買，所以我馬上打給賀緯凱向他
    詢問，電話中賀緯凱說沒關係就放在車行賣，所以我也沒有
    再跟車行聯絡，後來我想把貸款清掉所以去找賀緯凱，一開
    始我以為賀緯凱要請車行買回去，但賀緯凱後來請我簽一份
    讓渡書，後來又找來侯宏昆，侯宏昆也請我簽汽車讓渡書，
    我跟王美晶說這件事後，她就馬上打給賀緯凱說車子怎麼可
    以這樣處理，所以我就馬上跟賀緯凱要回車子，然後賀緯凱
    說沒辦法，之後我又多次跟賀緯凱要回車子，但賀緯凱都不
    回應。王美晶也有去找侯宏昆，侯宏昆說只要9萬元給他，
    他就把車子還給我，但賀緯凱一直都沒有還給他9萬元，後
    來銀行一直向我催討貸款，所以我就來報案等語（警一卷第
    7至8頁，警二卷第2頁）。　　　
　⒉證人即被害人賀緯凱於警詢證稱：大約於109年4月份時，蔡
    廉尉希望我能找一台能超貸的車，他說他需要資金，我就請
    順久汽車的業務林煌連幫我找車，然後就將A車照片傳給蔡
    廉尉。蔡廉尉答應後，我就找○○汽車的貸款業務吳昆穎來承
    辦，約於109年5月份時，吳昆穎與蔡廉尉辦理貸款手續，後
    來核准了60萬元，60萬元給了順久汽車，然後林煌連從60萬
    裡拿了10萬元給蔡廉尉，我再拿10萬元給蔡廉尉，順久汽車
    的業務林煌連之後要找他辦理交車手續，他都沒有回應，因
    為該車已賣給蔡廉尉，所以無法再置於順久汽車車行，就將
    車暫時移置到林煌連的家外停放。一直到109年11月份，蔡
    廉尉突然找我，說他的經濟狀況很差，無法再負擔貸款，需
    要把車子處理掉，貸款不想繳了，我回答他說你是要做權利
    車處理掉嗎，然後我就找侯宏昆幫他處理。109年12月份時
    侯宏昆與蔡廉尉跟我約在蔡廉尉住家大樓下簽約，簽約内容
    大致為蔡廉尉將車輛以權利車賣給侯宏昆，侯宏昆當場將現
    金10萬元交給蔡廉尉，然後侯宏昆拿合約書去向林煌連取車
    等語（警二卷第13頁）。
　⒊證人吳昆穎於警詢證稱：一開始賀緯凱打電話給我，他說要
    幫蔡廉尉辦理貸款買車，然後我與蔡廉尉簽約幫他辦理貸款
    ，公司核准貸款60萬元，我將60萬元先撥款至立捷汽車，後
    來賀緯凱去拿錢交給林煌連等語（警一卷第27頁）。於偵查
    時證稱：一開始不認識蔡廉尉，也是因為賀緯凱介紹，才有
    蔡廉尉這位顧客，我是貸款業務員，蔡廉尉購買A車，向○○
    汽車貸款60萬等語（偵一卷第91頁）。
　⒋證人林煌連於警詢證稱：109年間，賀緯凱跟我說蔡廉尉要找
    可以增貸的車輛，於是我就將A車相片傳給賀緯凱，賀緯凱
    再詢問蔡廉尉的意願，賀緯凱說蔡廉尉同意買該車借貸，他
    們辦好貸款後，我再拿現金10萬元給蔡廉尉，順便問蔡廉尉
    什麼時候可以交車，蔡廉尉說他會跟賀緯凱聯絡何時交車，
    但蔡廉尉都沒有前來，後續我多次打給蔡廉尉前來交車，但
    都沒有消息。後來賀緯凱說因為蔡廉尉都不前來交車，而且
    蔡廉尉還有欠他錢，所以要把該車以權利車處理掉，所以我
    就介紹侯宏昆給賀緯凱認識，讓他們自己聯絡，後續我將車
    開到○○車行，然後侯宏昆告訴我，他們已經協議好，我打給
    賀緯凱確認後，就將車交給侯宏昆等語（警二卷第18頁）。
    於偵查時證稱：我不認識蔡廉尉，賀緯凱是汽車貸款人員，
    我跟他有業務往來，當時賀緯凱說有朋友要找一台可以貸多
    一點錢的車，我就介紹這輛車給賀緯凱，賀緯凱再找蔡廉尉
    來買這輛車。蔡廉尉買這輛車之後，一直都沒有把車牽回去
    ，賀緯凱有開出去過1、2次，都是隔天就開回來等語（偵一
    卷第91頁）。　　
　⒌證人侯宏昆於警詢及偵查時證稱：一開始林煌連找我去買A車
    ，林煌連告訴我這台車的車主要賣權利車，我去估價並跟賀
    緯凱報價9萬元，賀緯凱告知我蔡廉尉同意這個價格，然後
    我、賀緯凱以及蔡廉尉約定於109年12月7日14時30分許，在
    蔡廉尉住家大樓巷口簽約，當天簽約前我有先向蔡廉尉告知
    是要將A車賣給我當權利車，然後我就拿出汽車讓渡書給蔡
    廉尉寫上面個人資料並簽名捺印，我當場拿出現金9萬元交
    付給蔡廉尉，蔡廉尉就請我把現金9萬元交給賀緯凱。當晚
    賀緯凱打給我說蔡廉尉後悔不想賣車了，我跟賀緯凱說9萬
    元還給我，就取消這筆交易。賀緯凱說會轉達給蔡廉尉，過
    幾天都沒有得到消息，所以我就主動打給蔡廉尉，蔡廉尉叫
    我去找賀緯凱取回9萬元，但一直都沒有消息，所以後來我
    就將車賣掉等語（警二號卷第22頁，偵一號卷第93頁）。
　⒍是以，從一開始被告有以購車方式辦理貸款需求之時，即係
    透過被害人協助找車，由被害人聯絡上A車之出賣人即○○車
    行之證人林煌連。後又由被害人代為聯絡證人吳昆穎，協調
    辦理A車貸款事宜。被告於本院審理時亦供述：貸款60萬元
    ，車價40萬元，賀緯凱有交付20萬元，其後月繳貸款1萬5千
    元，要繳4年，但始終沒有實際取得A車使用，亦不知何人使
    用A車，因不想再繼續支付貸款，才請賀緯凱賣車清償貸款
    ，才會將侯宏昆的9萬元交付賀緯凱等語（本院卷第100至10
    3頁）。被告在繳納車貸數月之後，向被害人表示不欲再繼
    續繳納貸款，請被害人處理A車，亦係被害人建議被告以權
    利車方式出賣A車，並由被害人代為尋找買方，被害人因此
    找證人侯宏昆前來與被告簽署A車之權利讓渡書，並請證人
    侯宏昆將讓渡A車權利之價金9萬元逕自交與被害人。被告於
    同日將上情告知友人王美晶後，旋反悔以權利車方式出賣A
    車，且亦係聯絡被害人，請被害人代為向侯宏昆表示欲取消
    交易。足見，關於A車之所有事項，均係由被害人處理。
　㈢被告請被害人以權利車方式出賣A車時，貸款60萬元未據被告
    清償（偵一號卷第95頁，原審卷第36頁），實不可能以9萬
    元出賣A車權利，即抵償所有貸款。然被告於警詢、偵查、
    原審及本院審理時均一致陳稱，係要處理掉貸款才會以權利
    車方式出賣A車，賣掉A車權利後就不用再負擔貸款。不曉得
    權利車使用方式，以為把9萬元交給賀緯凱就可以處理車子
    及貸款等語（警二卷第2頁，偵一卷第95、97頁，原審卷第3
    6、57頁，本院卷第94、103、104頁）。而被害人於警詢時
    證稱：109年11月份，蔡廉尉突然找我，說他的經濟狀況很
    差，無法再負擔貸款，需要把車子處理掉，貸款不想繳了，
    我回答他說你是要做權利車處理掉嗎，然後我就找侯宏昆幫
    他處理等語相符（警二卷第13頁）。可見，被告陳稱係為抵
    償A車貸款，始以9萬元出賣A車權利乙情，應堪採信。而當
    被告經證人王美晶告知，出賣權利車，不可能清償A車所有
    貸款，且又經貸款銀行催繳貸款後，被告即要求當時處理A
    車權利出售之被害人負責，即與常情相符。　
　㈣關於本件告訴侵占之動機及過程：　
　⒈證人王美晶於原審審理時證稱：蔡廉尉說賀緯凱跟他講A車以
    權利車方式處理掉，貸款就不用再繳了，我跟蔡廉尉說怎麼
    可能，當場要蔡廉尉打給賀緯凱，我在現場有聽到蔡廉尉要
    賀緯凱把車子牽回來，賀緯凱說還要補他10萬元。因為我也
    有認識侯宏昆，所以我打電話給侯宏昆說蔡廉尉並不是要賣
    權利車，侯宏昆跟我說把錢還給他，他車子就會還給蔡廉尉
    。但賀緯凱就是不還車，隔一個月後我打給侯宏昆，我問侯
    宏昆，賀緯凱有沒有把錢還他，侯宏昆說沒有，所以他已經
    把車子賣掉，我才帶蔡廉尉去警察局報案。賀緯凱是侵占錢
    ，錢他拿走了，我們從頭到尾都沒有說他侵占車子。賀緯凱
    把錢拿走，不還給侯宏昆，所以侯宏昆把車賣掉，被告沒有
    拿到車，還要背貸款，所以我請教車行朋友，他們建議我們
    報案，要找賀緯凱處理。當時我們跟員警講這個案件的內容
    ，講的都是我以上講的，後來是員警建議我們應該告侵占還
    是背信，我們有跟員警在討論這些。報案之前，我有打電話
    跟賀緯凱要車，我跟他說車還給被告，賀緯凱說叫被告拿錢
    來贖車。當初被告是跟賀緯凱買車的，我們不知道車子在那
    裡，都是找賀緯凱，賀緯凱寄放在車行等語（原審卷第60至
    62頁、第66至68頁）。　
　⒉依被告提出與被害人之LINE對話紀錄，被告自109年12月10日
    起至110年1月19日向警局對被害人提起侵占告訴前，確已多
    次聯絡LINE暱稱為「凱」之人，然均未獲回應，有LINE對話
    翻拍照片2張附卷可查（警二卷第42頁）。而自證人王美晶
    提供與LINE暱稱為「坤哥」之人之對話紀錄可知，王美晶分
    別於109年12月10日、110年1月5日二次向「坤哥」詢問，被
    害人是否有將錢退還，有LINE對話翻拍照片2張在卷可憑（
    警二卷第37至38頁）。可證被告、王美晶於至警局對被害人
    提起侵占告訴前，確已設法聯絡被害人或向證人侯宏昆追蹤
    款項是否返還長達1個月。
　⒊關於報案經過，於證人王美晶入庭前，被告即於原審審理時
    表示：我去北鎮派出所報案時，我不知道要告什麼罪名，我
    自己的認知賀緯凱不是偷我的車，我不能報失竊，我請教警
    察要用什麼方式找賀緯凱，警察說可以用背信或其他的，要
    我自己想，我就告他侵占了，因為我要向他索討我名下的東
    西，但是賀緯凱並沒有把車子還我，所以我才告侵占。當時
    我的認知上賀緯凱就算沒有侵占我的車，也侵占這筆侯宏昆
    原本應該交給我的9萬元，所以我才告他侵占我的車等語（
    原審卷第58至59頁），與證人王美晶嗣後於原審證述關於報
    案之經過互核一致，亦合乎常情，應堪採信。　　
　⒋本院依檢察官聲請傳訊受理本件被告於110年1月19日報案之
    承辦員警林建宏，據證人林建宏證述：被告來派出所請求對
    方返還車輛，但對方都沒有回應，被告就向警方請求協助，
    關於提告的案情內容滿長的，我聽得懂的是他要請求對方返
    還他的車子，對方好像都置之不理。有提到他有貸款買車，
    關於提告的罪名，我那時有自己先上網看一些相關的罪名，
    也有分析他的情形，我是跟他說畢竟他要提出告訴，最後可
    能是要由他去開庭，我這邊只是做一個協助，被告有跟我討
    論整個過程，有跟他建議要告什麼罪。被告一開始不知道要
    告什麼罪名，有跟被告討論過罪名，因為被告提告的事實是
    買的車子沒有返還給他，警用輸入系統是歸類在失竊汽機車
    類裡，車輛協尋電腦輸入單裡記載失竊的輸入時間，警政系
    統是歸類為侵占汽機車類，才會跑出失竊汽機車類報案單，
    與被告討論後，我建議比較像是侵占，所以才會記載讓他提
    告的罪名是侵占，車輛協尋電腦輸入單左上角「侵占」案類
    是我輸入的。提告當天就作警詢筆錄，警詢筆錄寫的是針對
    那部車等語（本院卷第87至92頁），證人林建宏上述證言，
    足以覈實前述被告供述與證人王美晶證述之情節，並有110
    年1月19日當日被告警詢筆錄、調查筆錄（警二卷第5至7頁
    、第11至12頁）、受理各類案件紀錄表、嘉義市政府警察局
    車輛協尋電腦輸入單（警一卷第21至25頁）在卷可考。堪認
    被告委託被害人以購買A車辦理貸款方式，取得扣除車價之
    貸款20萬元（貸款60萬元－A車價金40萬元＝20萬元），但未
    實際取得A車的占有，嗣因不欲再繼續繳納貸款本息，乃委
    託被害人出售A車，以免除貸款負擔，被害人尋得買主吳境
    勳，由吳境勳代理人侯宏昆辦理，與被告簽訂汽車讓渡書，
    以權利車方式轉賣A車，約定價金9萬元，由被害人取得，嗣
    被告經由王美晶告知，知悉權利車買賣方式無法免除原有車
    貸負擔，遂取消交易，並與侯宏昆達成返還價金、交還A車
    對待給付之合意，其後，多次聯絡被害人返還價金無著，A
    車遭侯宏昆出售，被告在無法取得A車仍需持續清償貸款本
    息之情況下，將上情告知警方，請求協助，所提出的侵占告
    訴，係與承辦員警討論，員警依被告請求返還A車所陳述之
    事實，參酌警政系統將此類案件歸類為侵占汽機車類，始建
    議被告提告「侵占」，本院審酌被告自述○○畢業之智識程度
    ，從事臨時性○○，並非嫻熟法律之人，本件報案時僅是將所
    經歷之事實如實告知承辦員警，請求討回公道，警卷所載提
    告之「侵占」罪名係與員警討論後，在員警建議下提出申告
    ，所提告之內容並非憑空捏造，亦非全然無因，要難認係出
    於誣告之主觀犯意。
　㈤本案A車之買受、辦理貸款、出售權利車等流程，均係由被害
    人處理，而侯宏昆代理吳境勳買受A車權利之價金9萬元係交
    付被害人，非由出賣人之被告受領，A車復由保管之林煌連
    與被害人確認後，交付侯宏昆（警二卷第18頁林煌連警詢供
    述），故被告欲取回出售權利車之9萬元價金或取回A車，認
    為應找被害人出面負責，亦與常情無違。然因被害人未將9
    萬元返還侯宏昆，致A車遭出售，被告仍需負擔A車原來的貸
    款本息，是被告主觀上認為其財產法益遭被害人侵害，向警
    方報案，申述事實追究被害人刑事責任，但因不諳法律，不
    知告何罪名，經請教並與承辦員警討論後，提出侵占罪之告
    訴，即非全然無因。被告懷疑A車或者出售A車權利之價金9
    萬元遭被害人侵占，亦非憑空捏造發端事實，且係依其主觀
    認知之嫌疑事實，自為法律要件之涵攝，縱有誤解事實、法
    律或證據評價失當之情，要難謂有何出於虛構事實意圖使人
    受刑事訴追之誣告犯意。　
七、上訴之判斷
　㈠檢察官上訴意旨以被告於109年5月20日購車時，即已知悉未
    持有A車，已違反購車交易之常態，被告理當於109年5月間
    ，即向被害人主張返還A車，被告捨此不為，直至110年1月1
    9日始主張被害人侵占，顯然係基於意圖使被害人受刑事處
    分而基於誣告之犯意為之，原審僅以被告之友人王美晶之證
    詞，即認被告並無誣告犯意，容有違反論理法則及經驗法則
    之違誤等語。
　㈡惟查，被告原來就是以購買A車貸款方式以取得資金，原來就
    沒有占有使用A車的意思，故沒有實際看車，僅由被害人傳
    送A車照片與被告，A車仍委託被害人將寄予原出賣的○○車行
    業務林煌連，此為被害人證述明確（警二卷第13頁，偵一卷
    第30頁），並據被告供述：被害人說A車放在車行或許會有
    其他人買等語（警二卷第2頁），符合被告與被害人間買A車
    辦貸款意在取得資金之交易目的，故被告未請求被害人交付
    A車，符合雙方交易目的，不足據為不利被告之證明。其次
    ，依被害人警詢證述：109年11月，被告突然找我，說他的
    經濟狀況很差，無法再負擔貸款，需要把車子處理掉，貸款
    不想繳了等語（警二卷第13頁），顯見被告已明確向被害人
    告知要把A車「處理」掉，以免除繼續繳納貸款本息之負擔
    ，則被害人在被告不諳「權利車」出售之權利義務關係下，
    逕自以權利車方式，將A車以9萬元出售吳境勳（由代理人侯
    宏昆代理出面辦理），以被害人自承任職○○公司，具有汽車
    買賣貸款之專業，顯係在明知無法免除被告A車貸款負擔之
    情況下，仍以權利車方式出售A車，收取價金9萬元，在被告
    嗣後通知取消交易後，未將所收取的9萬元依被告指示返還
    侯宏昆，且經被告多次聯絡達1個月之久，未予任何回應，
    處於失聯狀況，致A車遭侯宏昆出售他人，被告不但未取得
    出售權利車的價金，亦未取得A車的占有使用，卻仍需繼續
    負擔A車貸款本息，被告因而認為因被害人未處理得當，致
    其財產法益受到侵害，因而向警報案，而就所申告之罪名，
    係與員警充分討論之後，始提告「侵占」，此部分事實，除
    證人王美晶之證言外，並據證人林建宏警員於本院證述明確
    ，要難認係出於誣告之主觀犯意。　　
　㈢綜上所述，依偵、審調查證據之結果，被告申告時指訴之客
    觀事實俱屬存在，並無憑空捏造情事，非全然無因，且係本
    於申告當時所掌事證資料，與員警討論後，提出「侵占」罪
    名之告訴，縱與事後檢察官調查釐清之事實有所出入，經檢
    察官偵查終結，認為被害人涉犯侵占罪，嫌疑不足，而為不
    起訴處分確定，亦難認被告有何虛構情節誣告之犯意。本件
    依檢察官所提出之各項證據，尚難認定被告有誣告之犯意，
    不足以形成有罪之合理確信，依上開說明，自應為被告無罪
    之諭知。原審判決被告無罪，其認事用法，並無不合。檢察
    官執前詞提起上訴，指摘原判決不當，為無理由，應予駁回
    。
據上論斷，依刑事訴訟法第368條，判決如主文。
本案經檢察官詹喬偉提起公訴，檢察官楊麒嘉提起上訴，檢察官
陳建弘到庭執行職務。
中　　華　　民　　國　　111 　年　　5 　　月　　10　　日
                  刑事第六庭    審判長法　官  張瑛宗
                                      法　官  李秋瑩
                                      法　官  林逸梅
以上正本證明與原本無異。
檢察官如不服本判決應於收受本判決後20日內向本院提出上訴書
（應受刑事妥速審判法第9條規定之限制），其未敘述上訴理由
者並得於提起上訴後20日內向本院補提理由書。
被告不得上訴。
　　　　　　　　　　　　　　　　　　　書記官  施淑華
中　　華　　民　　國　　111 　年　　5 　　月　　10　　日

附錄本案論罪科刑法條：
刑事妥速審判法第9條
除前條情形外，第二審法院維持第一審所為無罪判決，提起上訴
之理由，以下列事項為限：
一、判決所適用之法令牴觸憲法。
二、判決違背司法院解釋。
三、判決違背判例。
刑事訴訟法第377條至第379條、第393條第1款規定，於前項案件
之審理，不適用之。